臺灣彰化地方法院民事判決　99年度簡上字第148號
上　訴　人
即被上訴人　詹輝民
被上訴人
即上訴人　　洪宗源
訴訟代理人　白裕棋律師
　　　　　　劉雅榛律師
上列當事人間請求拆屋還地等事件，上訴人對於民國99年9 月16
日本院北斗簡易庭99年度斗簡字第130 號第一審判決提起上訴，
本院於100 年11月24日言詞辯論終結，判決如下：
    主      文
原判決主文關於被上訴人洪宗源請求確認通行權部分，及該部分
假執行之宣告，暨訴訟費用之裁判均廢棄。
上開廢棄部分，上訴人詹輝民應將坐落彰化縣芳苑鄉○○段998
地號土地上如附圖二編號A 部分面積五九點九二平方公尺之土地
留作道路，供被上訴人洪宗源通行。
上訴人詹輝民應容忍被上訴人洪宗源在前項編號A 部分土地上開
設供通行之道路，並不得設置障礙物或為其他妨礙被上訴人洪宗
源通行之行為。
被上訴人洪宗源之上訴駁回。
第二審本訴訴訟費用由被上訴人洪宗源負擔。
第一、二審反訴訴訟費用由上訴人詹輝民負擔。
    事實及理由
一、上訴人即被上訴人詹輝民（下稱上訴人）於原審提起本訴主
    張：
（一）上訴人為坐落彰化縣芳苑鄉○○段998 地號（重測前為後
      寮段20-1地號）土地（下稱系爭998 地號土地）之共有人
      ，被上訴人即上訴人洪宗源（下稱被上訴人）未經其同意
      ，無權占用如附圖一編號1 至3 所示部分，作為果園、雞
      舍及通路使用；爰本於所有權（共有權）之作用，請求判
      命被上訴人拆除地上物，將系爭998 地號土地返還上訴人
      及共有人。
（二）原審被告洪學良係以其於彰化縣芳苑鄉○○段975 地號土
      地部分與其配偶林秀鳳交換彰化縣芳苑鄉○○段987 地號
      （重測前為後寮段19地號）土地（下稱系爭987 地號土地
      ）2 分之1 權利範圍內使用，同段975 、988 、989 、98
      0 地號土地（分別為重測前後寮段14-9、20、20-2、14-1
      18地號）於法院拍賣前均為洪學良所有之土地，被上訴人
      主張其以同段988 、989 、987 地號土地與洪學良交換附
      圖四E1所示之土地使用，顯非事實。再者，洪學良於系爭
      998 地號土地之應有部分已由上訴人取得，洪學良自無與
      被上訴人維持交換土地互惠使用之權利，若被上訴人容許
      其繼續使用，乃被上訴人與洪學良間之租賃或借貸關係，
      基於相對性原則，不得以之對抗上訴人或其他共有人。且
      洪學良將其原分管占有之特定部分出租或出借予原非共有
      人之被上訴人，顯已違反分管契約，屬共有權之侵害，上
      訴人自得為全體共有人之利益，依民法第821 條及第767
      條規定，請求被上訴人拆屋還地。
（三）並聲明：被上訴人洪宗源應將附圖一編號1、2部分之果園
      、雞舍拆除，並將附圖一編號1 至3 部分之土地返還上訴
      人及其他共有人。
二、被上訴人就本訴部分抗辯略以：
（一）上訴人與原審被告洪學良、訴外人洪逸創、洪吉雄、洪文
      、洪武原均為系爭998 地號土地之共有人，嗣洪學良就該
      土地之應有部分560 分之168 ，及其所有彰化縣芳苑鄉○
      ○段975 、988 、989 地號權利範圍全部、及同段980 地
      號土地應有部分250 分之130 經法院拍賣，於97年6 月18
      日由被上訴人得標，嗣上訴人行使優先承買權購得系爭99
      8 地號土地洪學良之應有部分。惟在上訴人買受系爭998
      地號土地洪學良之應有部分前，該地及毗鄰土地之所有權
      人即按附圖四所示位置成立默示分管及相互交換土地使用
      之契約。
（二）共有土地之出租為典型之利用行為，屬民法第820 條第1
      項規定管理權能之範圍，共有人將所分管之部分出租他人
      ，承租人自非無權占有。依系爭998 地號土地共有人間之
      上開分管契約，洪學良分管部分為附圖四E1＋E2＋E3部分
      ，洪學良並將附圖四E2所示部分出租或出借予同段999 地
      號土地所有人即訴外人林秀鳳使用，將E1部分與被上訴人
      所有同段987 、988 、989 地號土地交換而出租或出借予
      被上訴人使用；上訴人拍賣取得洪學良於系爭土地之應有
      部分，自應受分管契約之拘束。從而，依民法第258 條第
      1 、2 項及第263 條規定，在上訴人與系爭998 地號土地
      其餘共有人全體向被上訴人終止前開租賃或使用借貸關係
      之前，被上訴人即非無權占有。再者，上訴人取得原審被
      告洪學良系爭998 地號土地之應有部分後，被上訴人與原
      審被告洪學良間交換土地使用之租賃契約，得類推適用民
      法第425 條規定，對受讓人即上訴人繼續存在，故被上訴
      人並非無權占有。
（三）縱認兩造間不成立租賃或使用借貸關係，被上訴人就附圖
      一編號3 通道部分土地得主張通行權，亦非無權占有。又
      上訴人明知上開分管契約之存在，竟仍訴請被上訴人拆屋
      還地，意圖使被上訴人所有之系爭987 地號土地對外無聯
      絡道路，致無法為通常使用，顯係以損害被上訴人權利為
      主要目的，且其所得之利益極少，自為權利濫用，應無權
      利保護之必要。
（四）並聲明：上訴人之訴駁回。
三、被上訴人於原審提起反訴主張：系爭987 地號土地為被上訴
    人與訴外人林秀鳳共有，其上建有雞舍，該筆土地與公路無
    適宜之聯絡，致不能為通常之使用，向均與毗鄰之系爭998
    地號等土地，依附圖四所示之方式交換土地使用，並經由附
    圖一編號3 所示通道對外聯絡；詎上訴人訴請拆屋還地，致
    被上訴人無法使用該通路通行，無法將雞隻、雞蛋外送，亦
    無法進行餵養及防疫作業，爰依袋地通行權之法律關係，請
    求使被上訴人得依已使用數十年既成狀況，以附圖三編號A
    部分土地為通行範圍。並聲明：(一)上訴人應將系爭998 地號
    土地上如附圖三編號A 所示部分、面積59.92 平方公尺之土
    地留作道路，供被上訴人通行；(二)上訴人應容忍被上訴人在
    前項編號A 部分土地開設供通行之道路，且不得設置障礙物
    或為其他妨礙被上訴人通行之行為；(三)願供擔保請准宣告假
    執行。
四、上訴人就反訴部分則以：上訴人拍賣所取得之部分（即附圖
    四編號E1、E2、E3部分）與上訴人分管如附圖四編號F 部分
    相連，如將附圖三編號A 部分供被上訴人為道路使用，將導
    致上訴人分管占有之土地分割為二，無法有效利用，損害上
    訴人權益，應以附圖二編號A 部分為通行範圍，始對鄰地損
    害最小等語，資以抗辯。並聲明：被上訴人之反訴駁回。
五、原審經審理結果，就本訴部分判決：(一)被上訴人應將系爭99
    8 地號土地上如附圖一所示編號1 部分、面積50.71 平方公
    尺之果園、編號2 部分、面積240.36平方公尺之雞舍拆除，
    並將該編號1 、2 部分之土地交還上訴人及其他共有人。
    (二)被上訴人應將坐落前項附圖所示編號3 部分、面積174.86
    平方公尺之土地交還上訴人及其他共有人（其中如附圖三編
    號A 面積59.92 平方公尺部分，被上訴人僅在不妨害其開設
    道路及通行之範圍內負交還義務）。(三)上訴人其餘之訴駁回
    。(四)本訴訴訟費用由被上訴人負擔10分之7 ，餘由上訴人負
    擔。(五)本判決第1 項、第2 項得假執行。但被上訴人如分別
    以新臺幣（下同）24萬1,588 元、14萬5,134 元預供擔保，
    各得免為假執行。被上訴人對原審本訴判決其敗訴部分不服
    ，上訴聲明：(一)原判決不利被上訴人部分廢棄。(二)上開廢棄
    部分，上訴人於第一審之訴駁回。上訴人則聲明：被上訴人
    之上訴駁回。（原審就本訴判決上訴人敗訴部分，未據聲明
    不服。）其次，原審就反訴部分判決：(一)上訴人應將系爭99
    8 地號土地上如附圖三編號A 部分面積59.92 平方公尺之土
    地留作道路，供被上訴人通行。(二)上訴人應容忍被上訴人在
    前項編號A 部分土地上開設供通行之道路，並不得設置障礙
    物或為其他妨礙被上訴人通行之行為。(三)上開(一)、(二)項得假
    執行。但上訴人如以4 萬9,734 元預供擔保，得免為假執行
    。(四)被上訴人其餘假執行之聲請駁回。上訴人對原審判決關
    於反訴部分不服，上訴聲明：(一)原判決關於被上訴人反訴部
    分廢棄；(二)上開廢棄部分，被上訴人在第一審之訴及假執行
    之聲請均駁回。被上訴人則聲明：上訴人之上訴駁回。
六、兩造不爭執之事實：
（一）上訴人為系爭998 地號土地之共有人，應有部分為1120分
      之760 ，被上訴人洪宗源於99年12月6 日受贈取得系爭99
      8 地號土地應有部分3360分之45。該土地使用現況如附圖
      一所示。
（二）系爭998 地號土地原為共有人洪逸創、洪吉雄、洪文、洪
      武、原審被告洪學良及上訴人詹輝民所共有，共有人間有
      默示分管契約，分管情形如附圖四所示。嗣洪學良之應有
      部分560 分之168 經本院查封拍賣，由上訴人於97年8 月
      4 日行使優先承買權購得該部分應有部分。
（三）附圖一編號1 至3 所示部分均為被上訴人所占有使用，編
      號1 係被上訴人所有之果園、編號2 為被上訴人所有之雞
      舍、編號3 為通道。
（四）被上訴人洪宗源為系爭998 地號土地所毗鄰之系爭987 地
      號土地共有人，應有部分為2 分之1 。
（五）系爭987 地號土地為與公路無適宜聯絡之袋地，其上有被
      上訴人所有之雞舍1 棟，該雞舍有部分占用系爭998 地號
      土地如附圖一編號2 所示。
（六）附圖二編號A 及附圖三編號A 所示系爭987 地號土地通行
      方案，通行至公路之距離均相等。
七、本件經兩造協議簡化爭點為：(一)被上訴人是否有權使用系爭
    998 地號如附圖一編號1 至3 所示部分之土地？(二)系爭987
    地號土地通行系爭998 地號土地至公路，以何方式對系爭99
    8 地號土地損害最少？爰析述如下：
（一）被上訴人係無權占用系爭998 地號如附圖一編號1 至3 所
      示部分之土地：
    1.洪學良是否曾將其所分管如附圖四編號E1所示部分與被上
      訴人所有之系爭987 地號土地南側約3 分之1 部分（詳細
      位置如附圖四所示）互相交換土地使用？
      (1)系爭998 地號土地共有人間原存有默示分管契約，分管
        情形如附圖四所示，有證人林秀鳳之證言可證，且為兩
        造所不爭執，自堪信為真實；上訴人原即為系爭998 地
        號土地之共有人，嗣並行使優先承買權取得洪學良之應
        有部分，對於該分管契約之存在，要無不知之理，自應
        受該分管契約之拘束。依該分管契約，附圖四編號E1、
        E2、E3部分原均由洪學良分管使用，洪學良並將其分管
        使用之E1部分與被上訴人所有之系爭987 地號土地南側
        約3 分之1 部分之土地（詳細位置如附圖四所示）交換
        使用，亦經證人洪學良、林秀鳳證述明確，堪認被上訴
        人與洪學良確有交換土地使用之情事。
      (2)上訴人雖稱洪學良係以其所有之同段975 地號土地與其
        配偶林秀鳳所有之系爭987 地號土地在權利範圍內交換
        使用，並非與被上訴人交換土地云云。然林秀鳳與被上
        訴人均係系爭987 地號土地之共有人，應有部分各為2
        分之1 ，有土地登記謄本在卷可稽；再依附圖四所示分
        管範圍觀之，林秀鳳及洪學良使用系爭987 地號土地之
        範圍已遠逾該地面積2 分之1 ，倘無交換土地使用之情
        事，殊難想見於系爭987 地號土地有應有部分2 分之1
        之被上訴人願將該筆土地逾半面積供洪學良、林秀鳳使
        用，是上訴人上開所辯尚無足採。
    2.被上訴人係基於其與洪學良間之租賃關係或使用借貸關係
      使用附圖一編號1 至3 所示部分之土地？
      按使用他人之物，如為無償，即係借貸；如為有償，則屬
      租賃，此乃二者區別之所在。互相交換土地使用契約，係
      一方以土地交付他方使用為對價，而使用向他方換來之土
      地，既屬有償，性質上即與租賃無殊，最高法院83年度臺
      上字第2544號判決意旨可資參照。又按共有土地之出租，
      乃典型之利用行為而屬民法第820 條第1 項規定管理權能
      之範圍，故共有人如就共有土地已訂有分管契約者，對各
      分管部分即有單獨使用、收益之權，其將分管部分出租他
      人，自無須得其餘共有人之同意，該全體共有人尤不得指
      承租人為無權占有而請求返還土地，此亦有最高法院98年
      度臺上字第1087號判決可參。查被上訴人確係以其所共有
      之系爭987 地號土地南側約3 分之1 部分之土地，與洪學
      良交換系爭998 地號土地如附圖四E1所示部分土地使用，
      業經認定如上；揆諸上開說明，該交換土地使用之契約性
      質上即與租賃無殊。於洪學良仍為系爭998 地號土地所有
      人時，其依分管契約就分管部分（即附圖四E1、E2、E3部
      分）有單獨使用收益之權，自得將分管之附圖四E1部分與
      被上訴人交換土地使用。
    3.被上訴人與洪學良間交換土地使用之關係，得否類推適用
      民法第425 條規定，對上訴人繼續存在？
      (1)按民法第425 條第1 項規定，出租人於租賃物交付後，
        承租人占有中，縱將其所有權讓與第三人，其租賃契約
        ，對於受讓人仍繼續存在。上述租賃物所有權讓與，包
        括強制執行拍賣之所有權移轉在內。惟一方將其已換與
        他方使用之土地移轉登記與第三人所有之情形，應限於
        交換使用土地關係存續中之所有權讓與，始得適用民法
        第425 條第1 項規定；倘交換土地使用之關係已消滅，
        自無該項規定之適用。又按兩造間之土地交換使用契約
        ，縱得認係互為租賃關係，惟上訴人所負之給付義務，
        既因不可歸責於雙方當事人之事由，致給付全部陷於不
        能，依民法第225 條第1 項、第266 條第1 項之規定，
        被上訴人即免為對待給付之義務，則兩造間之土地交換
        使用關係，自應當然從此消滅（最高法院83年度臺上字
        第2635號、82年度臺上字第258號判決意旨參照）。
      (2)查洪學良於系爭998 地號土地之應有部分560 分之168
        經本院查封，於97年5 月7 日、同年月28日分別進行第
        1 次、第2 次拍賣，均無人應買，嗣於97年6 月18日進
        行第3次 拍賣，由被上訴人得標，上訴人則於97年8 月
        4 日行使優先承買權而購得洪學良於系爭998 地號土地
        之應有部分，並於同年月6 日經本院發給不動產權利移
        轉證書，於同年月12日為不動產所有權移轉登記之事實
        ，為兩造所不爭執，且有土地登記第二類謄本可證，並
        經本院調取本院97年度執字第3620號執行卷宗核閱無誤
        。再者，證人林秀鳳於原審證稱：其使用系爭998 地號
        土地之情形如附圖四所示，其使用土地北邊之土地係由
        被上訴人使用，南邊之土地原本由洪學良耕作，現則由
        被上訴人耕作使用等語；被上訴人亦自承洪學良自其於
        系爭998地號土地之應有部分遭拍賣後，已未使用系爭
        987地號土地等語。觀諸上情，可知至遲自97年8月4日
        起，洪學良已無從再將附圖四E1部分之土地提供與被上
        訴人使用，被上訴人亦未再將其所有之系爭987地號土
        地提供與洪學良使用，其二人間交換使用關係自斯時起
        即已消滅。該交換土地使用之關係既已消滅，依上開說
        明，自無從類推適用民法第425條規定對上訴人繼續存
        在，是被上訴人上開抗辯尚屬無據。至上訴人另辯稱應
        由系爭998地號土地全體共有人向被上訴人終止上開交
        換土地之租賃關係云云，然上開交換土地使用之關係業
        已消滅，已如前述，自無是否終止租賃關係之問題，故
        被上訴人此部分抗辯亦難憑採，附此說明。
    4.上訴人請求被上訴人將無權占用之土地返還全部共有人，
      在不妨礙被上訴人如後所述通行權之範圍內，為其土地共
      有權利之行使，被上訴人既無占用該土地之正當權源，上
      訴人訴請拆屋還地，自非以損害被上訴人之權利為主要目
      的，要無權利濫用可言。
    5.從而，上訴人為系爭998 地號土地之共有人，為共有人全
      體之利益，本於所有權為回復所有權之請求，請求被上訴
      人將附圖一編號1 、2 之果園及雞舍拆除，並將編號1 、
      2 、3 部分之土地返還上訴人及其他共有人，洵屬有據，
      應予准許。至被上訴人就附圖二編號A 面積59.92 平方公
      尺部分，有通行權存在（詳後述），在被上訴人通行使用
      附圖二編號A所 示土地時，上訴人自不得予以妨害，即上
      訴人僅能在不妨害被上訴人開設道路及通行之範圍內，行
      使其權利，自屬當然，附此敘明。
（二）系爭987 地號土地通行系爭998 地號土地至公路之通行範
      圍，以附圖二編號A所示部分為妥：
    1.按土地因與公路無適宜之聯絡，致不能為通常使用者，土
      地所有人得通行周圍地以至公路；前項情形，有通行權人
      ，應於通行必要之範圍內，擇其周圍地損害最少之處所及
      方法為之；又有通行權人，於必要時，得開設道路，但對
      於通行地因此所受之損害，應支付償金，民法第787 條第
      1 項前段、第2 項、第788 條分別定有明文。袋地通行之
      主要目的，不僅專為調和個人所有之利害關係，且在充分
      發揮袋地之經濟效用，以促進物盡其用之社會整體利益，
      然其為所有人容忍義務之設，應於能達成上開社會利益之
      範圍內，盡量以將所有人之損害減至最低為必要。所謂通
      常使用，應係指一般人車得以進出而聯絡通路至公路之情
      形；而是否為土地通常使用所必要之供通行範圍，應依土
      地位置、地勢、面積、用途及使用之實際現況定之。查系
      爭987 地號土地既屬袋地，揆諸上開規定，被上訴人自得
      對鄰地之土地所有權人主張通行權。又系爭987 地號土地
      面積為4,134.94平方公尺，地目為旱，使用分區及地類別
      為一般農業區農牧用地，東、南兩面與分別被上訴人所有
      之同段975 、964 、988 、989 地號土地（後3 筆土地原
      為洪學良所有，經本院拍賣後始由被上訴人買受）相毗鄰
      ，由被上訴人分管占用該土地之北半部（詳細位置如附圖
      四所示），其上建有上開雞舍1 棟，該雞舍為1 層樓之水
      泥柱造畜牧設施，供養雞使用，系爭987 地號土地及被上
      訴人所有之同段975 、964 、988 、989 地號土地均不鄰
      公路，現係往西經由系爭998 地號土地上如附圖一編號3
      所示之通道，再穿越訴外人林秀鳳所有之同段999 地號土
      地，以至最近之公路（即同段1002、1003、1004地號土地
      ）等事實，有土地登記謄本、地籍圖謄本、照片、彰化縣
      芳苑鄉實施區域計畫地區畜牧設施使用執照及本院勘驗筆
      錄為證，且為兩造所不爭執。是依系爭987 地號土地上建
      有雞舍供養雞使用之現況，自需求可供人員、車輛通行之
      通道，以供雞隻及物料之進出運送，而與系爭987 地號土
      地距離最近之公路，須經由系爭998 地號土地始得到達，
      則被上訴人請求通行系爭998 地號土地，並主張通行之路
      寬為3 公尺，亦屬有據。
    2.按民法第787 條所定之通行權，係為促進袋地之利用，而
      令周圍地所有人負容忍通行之義務，為對周圍地所有權所
      加之限制。故其通行範圍應以使土地（袋地）得為「通常
      使用」為已足，不得因通行權人個人特殊用途、或道路是
      否整齊美觀之市容考量，而損及周圍地所有人之利益（最
      高法院92年度臺上字第1399號判決意旨參照）。是供通行
      土地所有權人所負擔者，僅為容忍袋地所有權人，於通常
      情形下使用袋地所必須而損害最少限度內之通行，無使袋
      地獲得最大經濟效益而提供通行之義務，通行權利人亦不
      能主張為使自己可獲取更高使用利益，而任意擴張義務人
      應容忍通行之範圍。故如於通行必要之範圍內，有數條路
      線及數種寬度的通路可供選擇，即應就對通行地完整性之
      影響、通行地價值之損失、對他人造成實質損失等因素綜
      合比較之。被上訴人雖稱：依上訴人如附圖二所示之通行
      方案，將造成位於系爭999 地號土地上之建物及系爭987
      地號土地上之有合法使用執照之雞舍必須拆除，且該方案
      通行地之處所現設有排水溝渠，亦將影響土地之排水，對
      被上訴人利益損害過大，應以被上訴人所提如附圖三所示
      之通行方案為當等語。惟查：系爭998 地號土地原分管情
      形如附圖四所示，而附圖一編號1 、2 所示之果園及雞舍
      因無權占用系爭998 地號土地，應予拆除，已如前述，如
      以附圖三編號A 部分所示土地為通行範圍，將導致附圖四
      E1所示部分土地為該通道從中劃分為二，實屬過分細分土
      地，造成包含上訴人在內之系爭998 地號土地之共有人無
      法整體有效利用土地。反之，附圖二編號A 所示之通行範
      圍雖與土地使用現狀不同，惟考量上開果園、雞舍經拆除
      後，系爭998 地號土地之使用情形勢將改變，自無須以土
      地使用現狀為衡量重點，而應著眼於該土地未來發展利用
      之可能性，以附圖二編號A 所示部分土地為通行範圍，可
      維持系爭998 地號土地之完整性，對該土地之利用效益影
      響較小，復可使系爭987 地號土地得為通常之使用，自屬
      對系爭998 地號土地損害最少限度內之通行範圍，上訴人
      亦同意以附圖二編號A 所示部分土地供系爭987 地號通行
      使用，是附圖二編號A 所示之通行方案洵堪採用。而被上
      訴人所稱之溝渠係水泥地面上之凹槽，供排水至大排水溝
      ，亦經本院勘驗屬實，並有照片可稽，將之移除再另設相
      類之溝渠，並非困難或耗費甚鉅，且該溝渠亦在附圖一編
      號1 、2 應予返還上訴人之範圍內，自難以附圖二編號A
      所示土地上有該溝渠存在，即認以該部分土地為通行範圍
      不適當；至被上訴人雖稱其雞舍拆除之範圍如何，要屬通
      行權利人即被上訴人個人之因素及袋地即系爭987 地號土
      地之經濟效益問題，揆諸上開說明，不得以此為由而損及
      系爭998 地號土地所有人之利益，亦屬明確，是被上訴人
      此部分主張皆難憑採。
    3.綜上，被上訴人所有之系爭987 地號土地為袋地，與公路
      無適宜聯絡，是其依民法第787 條第1 項前段、第788 條
      規定，請求通行上訴人所有之系爭998 地號土地至公路，
      及開設道路，自屬有據。至其通行之處所，應以附圖二編
      號A 所示之處為適當，上訴人應容忍被上訴人通行附圖二
      編號A部 分土地以至公路，自不得在該通路設置障礙物，
      或為其他妨礙被上訴人通行之行為，是被上訴人請求上訴
      人不得於該通行範圍內設置障礙物，或為其他妨礙被上訴
      人通行之行為，亦屬有據，應予准許。
    4.從而，系爭987 地號土地通行系爭998 地號土地至公路之
      通行範圍，以附圖二編號A 所示部分為對系爭998 地號土
      地損害最少，自應以該編號A 所示部分土地為通行範圍，
      始屬妥適，原審認應以附圖三編號A 部分所示土地為通行
      範圍，尚有未洽。
八、綜上，原審就本訴部分判決被上訴人應拆除附圖一編號1 、
    2 所示之果園及雞舍並返還附圖一編號1 至3 所示土地，理
    由與本院上述理由雖有不同，惟結論並無不合，仍應予維持
    ，被上訴人此部分上訴為無理由，應予駁回。原審就反訴部
    分判決上訴人應將附圖三編號A 部分所示土地留作道路，供
    被上訴人通行，及判決上訴人應容忍被上訴人在附圖三編號
    A 部分土地上開設供通行之道路，並不得設置障礙物或為其
    他妨礙被上訴人通行之行為，則尚有未洽；上訴人上訴意旨
    指摘原判決此部分不當，求予廢棄改判，為有理由，自應由
    本院將此部分予以廢棄，改判如主文第2 、3 項所示。
九、本件判決基礎已臻明確，兩造其餘攻擊防禦方法核不影響判
    決結果，爰不予一一論述，併此敘明。
十、據上論結，本件上訴人之上訴為有理由，被上訴人之上訴為
    無理由，依民事訴訟法第436 條之1 第3 項、第449 條第1
    項、第450條、第78條，判決如主文。
中    華    民    國   100    年    12    月    8     日
                民事第三庭    審判長法  官  羅培昌
                                    法  官  洪榮謙
                                    法  官  楊舒嵐
以上正本係照原本作成。
本判決不得上訴。
中    華    民    國   100    年    12    月    8     日
                                    書記官  蕭雅馨